臺灣新竹地方法院刑事判決　　　　　　　　　　　　　　九十三年度訴字第三一號
　　公　訴　人　臺灣新竹地方法院檢察署檢察官
　　被　　　告　己○○
　　　　　　　　甲○○
　　　　　　　　壬○○
　　　　　　　　丁○○
　　　　　　　　辛○○
　　　　　　　　戊○○
　　　　　　　　丙○○
　　　　　　　　庚○○
　　　　　　　　乙○○
　 右九人共同　 林思銘律師
　 選任辯護人　 陳麗玢律師
右被告等因妨害投票案件，經檢察官提起公訴（九十一年度選偵字第一三六號、九十
二年度選偵字第九號），本院依簡式審判程序判決如左：
    主  文
己○○共同以非法之方法，使投票發生不正確之結果，處有期徒刑陸月，如易科罰金
，以參佰元折算壹日。褫奪公權壹年，緩刑貳年。
甲○○、壬○○、丁○○、辛○○、戊○○、丙○○、庚○○、乙○○共同以非法之
方法，使投票發生不正確之結果，各處有期徒刑貳月，如易科罰金，均以參佰元折算
壹日。褫奪公權壹年，均緩刑貳年。
    事  實
一、己○○為新竹縣尖石鄉第十七屆鄉民代表候選人，甲○○為其母，設籍於新竹縣
    尖石鄉義興村八鄰馬胎三十八之一號，壬○○、丁○○、辛○○、戊○○、癸○○（待到案後，另行審結）、丙○○、庚○○及乙○○等八人均係己○○之親人
    ，原非設籍該新竹縣尖石鄉義興村，己○○與甲○○、壬○○、丁○○、辛○○
    、戊○○、癸○○、丙○○、庚○○及乙○○等人，為圖使己○○勝選，明知新
    竹縣尖石鄉鄉民代表之選舉區為小區域選舉，以人為方式增加選舉權人之選票，
    即足以影響選舉結果，為符合公職人員選舉罷免法第十五條第一項，在各該選舉
    區繼續居住四個月以上，為該選舉區之選舉人之規定，竟共同基於使該鄉民代表
    之投票發生不正確結果之犯意聯絡，明知壬○○、丁○○、辛○○、戊○○、癸○○、丙○○、庚○○及乙○○等八人均未住居上揭住所，由甲○○提供其設籍
    之上開戶籍，於民國九十一年一月二十九日，先由甲○○辦理壬○○、辛○○、
    戊○○等三人之遷籍手續，於九十一年二月一日，續由己○○辦理丁○○、癸○○、庚○○等三人之遷籍手續，另丙○○及乙○○則分於九十一年一月二十九日
    及同年月三十一日自行辦理遷籍手續，使選舉委員會將此不實事項編造入新竹縣
    尖石鄉義興村第十七屆鄉民代表選舉之選舉人名冊。而壬○○、丁○○、辛○○
    、戊○○、癸○○、丙○○、庚○○及乙○○等八人於取得選舉權後，均依期前
    往投票，以此種非法之方法，使新竹縣尖石鄉第十七屆鄉民代表之投票發生不正
    確之結果。
二、案經新竹縣警察局橫山分局報請暨臺灣新竹地方法院檢察署檢察官自動檢舉偵查
    起訴。
    理  由
一、本件被告等所犯妨害投票罪，非死刑、無期徒刑、最輕本刑為三年以上有期徒刑
    之罪，或高等法院管轄第一審之案件，被告等於本院準備程序進行中，就被訴事
    實為有罪之陳述，經本院合議庭認合於新修正刑事訴訟法第二百七十三條之一之
    規定，裁定進行簡式審判程序，合先敘明。
二、經查：
（一）訊據被告己○○、甲○○、壬○○、丁○○、辛○○、戊○○、丙○○、庚○○及乙○○，對於壬○○、丁○○、辛○○、戊○○、癸○○、丙○○、庚○○及乙○○等人，原非設籍於新竹縣尖石鄉義興村，為圖使己○○勝選，由甲○○提供其設籍之新竹縣尖石鄉義興村八鄰馬胎三十八之一號之戶籍，於九十
      一年一月二十九日，由甲○○辦理壬○○、辛○○、戊○○等三人之遷籍手續
      ，於九十一年二月一日，續由己○○辦理丁○○、癸○○、庚○○等三人之遷
      籍手續，另丙○○及乙○○則分於九十一年一月二十九日及同年月三十一日自
      行辦理遷籍手續。嗣壬○○、丁○○、辛○○、戊○○、癸○○、丙○○、庚○○及乙○○等人取得選舉權後，均依期前往投票之事實，均於本院審理時坦
      承不諱（參本院九十三年二月十六日之審理筆錄）。此外，復有甲○○設籍之
      房屋現況照片、新竹縣尖石鄉戶政事務所於九十一年十一月八日之尖鄉戶字第
      一七０００號函所附之遷入登記申請書及戶籍謄本及新竹縣尖石鄉第十七屆鄉
      民代表暨村長選舉新竹縣第三０四號尖石鄉義興村投票所選舉人名冊為證（參
      偵查卷第二七頁、第八七頁、第一三０頁）。
（二）人民有居住及遷徙之自由；又人民有選舉、罷免、創制、複決之權，憲法第十
      條、第十七條雖均著有明文，然所謂居住遷徙自由及選舉權，並非漫無限制，
      得任意行使，在為防止妨礙他人自由，避免緊急危難，維持社會秩序，或增進
      公共利益所必要者，仍得以法律限制之，憲法第二十三條亦定有明文，此即所
      謂法律保留原則。戶籍法第二十條至第二十二條所規定之遷出、遷入登記及同
      法第五十四條對故意為不實申請者之處罰；公職人員選舉罷免法第十五條第一
      項有選舉權人在各該選舉區繼續居住四個月以上者，為公職人員選舉各該選舉
      區之選舉人之規定，其目的不外乎在於戶籍管理、維護社會治安及選舉之公平
      性，均係為維護社會秩序之必要，而對人民居住遷徙自由及選舉權所附加之限
      制，且上開戶籍法及公職人員選舉罷免法之規定，亦皆未超出比例原則，其合
      憲性，當不容置疑。
（三）現行刑法第一百四十六條第一項「以詐術或其他非法之方法，使投票發生不正
      確之結果或變造投票之結果者，處五年以下有期徒刑。」之規定，其立法目的
      無非在杜絕任何選舉舞弊，以達選舉之純正及公平，此從刑法第二編第六章妨
      票投票罪之立法目的：「查暫行律分則第八章原案謂凡選舉事宜，以純正涓潔
      安全為要義，尚純正則用各種詐術者有罰，尚涓潔則用各種誘惑者有罰，尚安
      全則用各種強暴者皆有罰。．．．」及觀諸刑法第一百四十六條之立法理由為
      ：「查第二次修正案理由謂外國立法例，對於選舉舞弊，可分為兩派：一為列
      舉規定，法國、比國、意大利、西班牙、匈牙利、英國、美國等國是也。一為
      概括規定，德國、奧國、芬蘭等國是也。第一派之選舉法，雖屢經更改然難臻
      嚴密，即如法國一千八百五十二年二月二日之選舉罷免法頒布後，至一千八百
      八十九年曾經六次更改，其列舉之犯罪行為，幾及百種，仍有未盡，乃於一千
      九百零二年三月三十日頒布概括規定之條文，蓋以列舉終有遺漏也。原案第一
      百五十八條第一項，係仿列舉式，其所注意者一為選舉名簿，一為無資格之投
      票，其嚴密不如法國，且於投票後，選舉結果前一切舞弊無明文處罰，故本案
      擬從第二派為概括之規定。．．．」益徵明確，從此亦可知我國刑法第一百四
      十六條之規定，係屬概括之規定，除使用詐術外，其他以一切非法之方法，達
      妨害選舉之純正及公平者，均有該條之適用。又從該法條之條文觀之，該罪之
      客觀構成要件有二，第一須以詐術或其他非法之方法，第二須使投票發生不正
      確之結果或變造投票之結果；所謂「詐術」即使用欺罔手段，以使人陷於錯誤
      而言，所謂「其他非法之方法」，即除詐術外，其他一切非法律所允許之方法
      ，均屬之。
（四）選舉人、候選人年齡及居住期間之計算，均以算至投票日前一日為準，並以戶
      籍登記簿為依據，公職人員選舉罷免法第四條第一項固定有明文，然按諸上開
      同法第十五條第一項有選舉權人在各該選區繼續居住四個月以上者，為公職人
      員選舉各該選舉區之選舉人之規定，可知該法所重視者，為在選舉區繼續居住
      之事實，又該四個月，為判斷居住事實之客觀標準，至於戶籍登記簿僅為該四
      個月起算之在客觀上不得不然之判斷依據，此觀諸該法之施行細則第二條之一
      規定本法第四條居住期間之計算所依據之戶籍登記，應由戶籍機關切實查察，
      其遷入登記不實者，應依法處理，足見上開規定之本旨，重在居住之事實，而
      非形式上之戶籍登記；再參諸現代民主政治，高舉主權在民原則，將政權交諸
      人民，由人民選舉代表行使，其中因各國幅員大小不一，小者固可由人民共同
      決定，大者則非區分各級行政區域、組織治理不可，在區分若干行政區域下，
      該行政區域之政權行使，按諸主權在民原則，理應由該行政區域之人民行使，
      且僅能由該區域之人民行使，非能由其他地區之人所能越俎代庖，由此亦證公
      職人員選舉罷免法之規定，重在居住之事實，至為明確。今若為符合上開公職
      人員選舉罷免法之規定，為支持某特定候選人，而將戶籍及實際上居住所遷入
      該選舉區，固符合上開規定及主權在民原則，自不待言，然若實際上並未居住
      該選舉區，為支持某特定候選人，而虛報遷入戶籍者，其有妨害選舉之純正及
      公正性，至為顯然，且虛報戶籍遷入，依戶籍法第五十四條之規定，應加以行
      政處罰，已如上述，若以此種虛報戶籍遷入之手段，達妨害投票之目的，自非
      法律所允許之方法，除依上開規定予以行政之處罰外，另應該當於刑法第一百
      四十六條所規定之「其他非法之方法」之要件，應至為明確，而非僅止於處予
      行政上之處罰而已，此猶如刑法第五十五條之牽連犯規定相似，其方法行為及
      手段行為均構成犯罪，而非僅就方法行為或結果行為論罪，而於此則僅係因其
      手段行為，係屬行政罰所規範之範疇，而非刑法上之處罰而已，要難以該手段
      行為，應為行政上之處罰，即認目的行為，不構成犯罪。
（五）我國憲法所規定之各項選舉，雖係採普通、平等、直接、無記名方式為之，選
      舉人投票給何候選人，在理論上固係無法知悉，然若虛偽遷入戶籍，實際上未
      居住於該處，目的在符合公職人員選舉罷免法繼續居住四個月以上之規定，而
      投票予某一候選人，並進而投票，在事證已明之情況下，若仍以上揭理由認不
      構成刑法第一百四十六條之妨害投票正確罪，則法律豈非流於具文，且眛於社
      會事實，況其本未住於該選舉區，為投票予某一候選人之目的，將戶籍虛偽遷
      入，姑不論其最後投票予何候選人，就該選區之整體投票結果，其投票數，亦
      必然發生不正確結果，是亦難以此認不構成刑法第一百四十六條之妨害投票正
      確罪。
（六）綜上，被告等基於共同使投票發生不正確結果之犯意聯絡，並虛偽辦理戶籍遷
      入登記，姑不論最後投票予何候選人，就該選區之整體投票結果而言，其投票
      數必然發生不正確之結果。又虛偽選舉人，雖有遷入戶籍，惟選前未在該處居
      住，不了解地方事務，選後常即遷出，或縱未遷出，亦無居住事實，地方利害
      與之毫不相干，其遷入戶籍，單純只為特定候選人取得選舉優勢，嚴重違反民
      主運作、地方自治之精神。且特定候選人引他地方之人，以壯自己威勢，顯見
      操縱者係反民主精神而行，其行為等同於反社會之犯罪行為，而具有不法性。
      雖人民有居住遷徙之自由，為憲法所明定，惟本件被告等所為，並非行使憲法
      所賦與之遷徙自由權，蓋該等共同被告並無實際遷徙之事實，而係以虛偽戶籍
      登記之手段，遂其左右選舉結果之目的。是對此等行為課以刑罰，自無違憲之
      虞。是本案事證明確，自應依法論科。
三、核被告己○○、甲○○、壬○○、丁○○、辛○○、戊○○、丙○○、庚○○及
    乙○○所為，均係犯刑法第一百四十六條第一項之以其他非法之方法妨害投票正
    確罪。被告己○○與被告甲○○、壬○○、丁○○、辛○○、戊○○、丙○○、
    庚○○及乙○○等間均有犯意聯絡及行為分擔，均為共同正犯。爰審酌被告己○○身為候選人，不思以政見、才識、操守爭取選民認同，為求勝選，竟以虛遷戶
    口，戕害投票公正之不正當犯罪手段競選，敗壞選舉純正善良之風氣，對其他候
    選人造成不公平之競爭，然情節非重；被告甲○○、壬○○、丁○○、辛○○、
    戊○○、丙○○、庚○○及乙○○，為協助被告己○○競選鄉民代表，虛遷戶籍
    ，然渠等素行均良好，犯後已坦認犯行等一切情狀，分別量處如主文所示之刑，
    並均諭知易科罰金之折算標準。另被告等所犯均為刑法分則第六章之妨害投票罪
    ，且經宣告有期徒刑以上之刑，爰依公職人員選舉罷免法第九十八條第三項規定
    各宣告褫奪公權一年。又被告甲○○、壬○○、丁○○、辛○○、戊○○、丙○○、庚○○及乙○○等前均未曾受有期徒刑以上刑之宣告；被告己○○前受有期
    徒刑以上之宣告，並宣告緩刑，且緩刑期滿未經撤銷，以未曾受有期徒刑以上刑
    之宣告論，均有本院被告全國前案紀錄表在卷可憑，均因一時失慮致觸刑章，經
    此偵審程序教訓，當知警惕而無再犯之虞，本院認前開對被告等刑之宣告，以暫
    不執行為適當，爰併予宣告被告等緩刑二年，以啟自新。
四、被告癸○○部分，待到案後另行審結。
據上論斷，應依刑事訴訟法第二百七十三條之一第一項、第二百九十九條第一項前段
，公職人員選舉罷免法第九十八條第三項，刑法第二十八條、第一百四十六條第一項
、第四十一條第一項前段、第三十七條第二項、第七十四條第一款，罰金罰鍰提高標
準條例第二條，判決如主文。
本案經檢察官子○○到庭執行職務。
中      華      民      國    九十三    年      二      月      二十七  日
                                          臺灣新竹地方法院刑事第一庭
                                              法  官    彭  淑  苑
右正本證明與原本無異。
如不服本判決，應於判決送達後十日內向本院提出上訴狀( 應附繕本 )，上訴於
臺灣高等法院。
                                              書記官    饒  興  蘭
中      華      民      國    九十三    年      二      月      二十七  日
附錄：本案論罪科刑法條全文
中華民國刑法第一百六十四條第一項(藏匿人犯或使之隱避、頂替罪)
藏匿犯人或依法逮捕拘禁之脫逃人或使之隱避者，處二年以下有期徒刑、拘役或五百
元以下罰金。
